【裁判字號】    96,上易,57
【裁判日期】    970331
【裁判案由】    給付違約金
【裁判全文】
臺灣高等法院臺中分院民事判決  96年度上易字第57號
上  訴  人
即聲請  人    御登國際有限公司
法定代理人    丙○○
訴訟代理人    乙○○
被 上訴 人
即 上訴 人    甲○○
上列當事人間因給付違約金事件，兩造對於中華民國95年10月27
日台灣台中地方法院95年度訴字第615號判決各自提起上訴，上
訴人御登國際有限公司聲請補充判決，本院於97年3月19日言詞
辯論終結，判決如下：
    主  文
原判決關於上訴人甲○○敗訴部分及訴訟費用之裁判均廢棄。
上開廢棄部分，上訴人御登國際有限公司在第一審之訴駁回。
上訴人御登國際有限公司上訴駁回。
第一、二審（包含再審部分）訴訟費用由上訴人御登國際有限公
司負擔。
    事  實  及  理  由
一、上訴人即被上訴人御登國際有限公司（下簡稱上訴人「御登
    公司）其法定代理人於96年5月29日變更為丙○○，嗣具狀
    聲明承受訴訟，核無不合。
二、上訴人御登公司起訴主張：上訴人甲○○於民國（下同）92
    年6月起受雇於上訴人御登公司擔任美容師，並於94年7月1
    日簽立「淵澤關係企業（御登國際有限公司、淵澤商行、玉
    蔻企業社）員工服務切結書」（下稱系爭切結書），保證其
    於受僱期間內絕無「未按正常程序離職（無故棄職）或「離
    職未做完整交接手續」情事發生，否則，除返還預領之業績
    獎金外，願無條件給付上訴人御登公司相當於離職前6個月
    薪資總額之賠償金，作為賠償上訴人御登公司因此所受損害
    之總額。詎上訴人甲○○於94年8月30日在未預告上訴人御
    登公司之情況下，僅以存證信函通知上訴人御登公司，自94
    年9月1日起終止兩造間僱傭關係後，即未再上班，亦未與上
    訴人御登公司辦理離職交接手續及返還業績獎金，致上訴人
    因此遭受需緊急登報應徵人員、未達與第三人約定之業績數
    目而遭罰款、短少營收利益及因被上訴人甲○○未完成所接
    客戶之美容服務而影響客戶權益等財產上及商譽上之損害。
    上訴人御登公司請求被上訴人甲○○依約給付如其離職前6
    個月薪資總額833,549元之違約金，均未獲置理，為此爰依
    系爭切結書之法律關係，求為判命上訴人甲○○給付違約金
    新台幣（以下同）833, 549元及自訴狀繕本送達翌日起加計
    法定遲延利息之判決。原審判決上訴人甲○○應給付上訴人
    御登公司新臺幣6萬元，及自民國94年12月27日起至清償日
    止按週年利率百分之五計算之利息。而駁回上訴人御登公司
    其餘之訴。兩造各就其敗訴部份提起上訴，上訴人御登公司
    上訴聲明：1.原判決不利於上訴人御登公司部分廢棄。2.上
    開廢棄部份，被上訴人甲○○應再給付上訴人御登公司新台
    幣77萬3549元及自94年11月30日起至清償日止，按年息百分
    之五計算之利息。3.第一審廢棄部份及第二審訴訟費用由被
    上訴人甲○○負擔。答辯聲明：上訴駁回，訴訟費用由上訴
    人甲○○負擔。
三、上訴人甲○○則以：
  (一)伊自92年6月起受雇於上訴人即被上訴人御登公司擔任美容
    師，94年7月1日御登公司要求伊簽訂系爭切結書，但伊並不
    懂中國字，上訴人御登公司即脅迫其如不簽立切結書即必須
    離職，並迫使伊於切結書上簽名與捉住其手加蓋手印。
  (二)嗣因母病須返回大陸照護，乃向上訴人御登公司請假數月，
    惟遭其悍然拒絕，伊於94年7月向上訴人御登公司提出辭職
    ，亦遭其業務經理人徐敏綱當面撕毀辭職信，故伊並非無故
    棄職。且伊在94年8月30日離職之際，當天已會同上訴人御
    登公司派來之總務即訴外人江先生盤點客戶留存於專櫃內之
    貨品，當時並有同專櫃之同事即訴外人王俊杰、張靜宜、吳
    美雯等三人在場親見伊盤點交接完畢，未有上訴人御登公司
    所指之「離職未做完整交接手續」情事，且伊所接客戶之產
    品服務於其離職前大皆已期滿，其餘則明示取回產品不再要
    求伊提供服務，或因到外地而聯絡不到，甚至係他人轉介之
    客戶而並未向伊購買任何產品者，是伊離職並未對客戶產生
    影響。且伊更向客戶表示俟自大陸返台後定完成後續服務，
    但伊自大陸返台後即遭上訴人御登公司提起訴訟，致伊因此
    無法完成後續之工作。
  (三)再者，系爭切結書為上訴人御登公司單方預定用於同類契約
    條款而訂定之定型化契約，內容均有利於上訴人御登公司單
    方，對伊顯失公平，依民法第247條之1規定，應為無效。而
    系爭切結書係於94年7月1日簽訂，依不溯及既往之原則，上
    訴人御登公司自無理由請求伊返還94年7月1日以前所領取之
    業績獎金。況上訴人御登公司公司產品之買賣契約書均僅以
    產品之銷售為標的，並不包含提供消費者美容服務，且伊任
    職期間內均和客戶約定以所購買之產品於專櫃內使用完畢為
    契約內容，從未以提供美容服務一定堂數課程之方式向消費
    者推銷產品，上訴人御登公司以未完成服務堂數為由，要求
    伊退還亦無理由，且對造上訴人亦在台灣嘉義地方法院提起
    訴訟，並已經和解完畢等語置辯。上訴人甲○○就其原審敗
    訴部分提起上訴，上訴聲明：1.原判決關於上訴人甲○○敗
    訴部分廢棄。2.上開廢棄部份，上訴人御登公司在第一審之
    訴駁回。3.第一、二審訴訟費用由被上訴人御登公司負擔。
    答辯聲明：對造上訴駁回。
四、查上訴人御登公司以上訴人甲○○於民國92年6月間起任職
    伊公司之美容師一職，於94年7月1日與伊簽立「員工服務切
    結書」（下稱系爭切結書），保證願意遵守上開所述之相關
    規定，詎上訴人甲○○於94年8月31日無故離職，自應依約
    返還伊預領之業績獎金265,200元等情。爰本於兩造簽訂之
    員工服務切書向台灣嘉義地方法院請求命上訴人甲○○返還
    業績獎金等情，有該院96年度勞簡上字第2號判決可參，是
    以上訴人御登公司就本件之請求並未違反一事不再理之原則
    ，先此敘明。
五、上訴人御登公司主張：上訴人甲○○自92年6月起受雇於上
    訴人御登公司擔任美容師，94年7月1日與上訴人御登公司簽
    立系爭切結書，據切結書第六條約定：「乙方 (即甲○○）
    離職應遵守離職前一個月預告、（專櫃主管及年資達一年以
    上的美容師需兩個月預告）填寫離職單、交付預領之業績獎
    金給甲方（即御登公司）並完整交接，以利甲方即時進行招
    募、交接及結算預付業績獎金，若乙方違背本項規定，如「
    未按正常程序離職（無故棄職）、「離職未做完整交接手續
    」等情事發生時，願無條件賠償甲方相當於離職前六個月薪
    資總額之賠償金作為因此所生商譽、管銷等損失或不利益；
    其中若未交付預領之業績獎金給甲方者，除應賠償該賠償金
    外，尚應返還預領之業績獎金給甲方」。嗣上訴人甲○○於
    94年8月30日以郵局存證信函通知上訴人御登公司於同年9月
    1日離職後即未再上班，且上訴人甲○○離職前6個月薪資總
    額為833549元等事實，業據其提出淵澤關係企業（御登國際
    有限公司、淵澤商行、玉蔻企業社）員工服務切結書、上訴
    人甲○○離職前6個月薪資明細表、臺中水湳郵局存證信函
    （第2164號）、上訴人甲○○大陸地區配偶工作許可證、上
    訴人甲○○臺灣地區旅行證及出入境證等為證，並為上訴人
    甲○○所不爭執，堪信為真實。
六、按依照當事人一方預定用於同類契約之條款而訂定之契約，
    為加重他方當事人責任之約定，按其情形顯失公平者，該部
    分約定無效，固為民法二百四十七條之一第二款所明定。惟
    八十八年四月二十一日民法債編增訂該條規定之立法理由，
    乃鑑於我國國情及工商發展之現況，經濟上強者所預定之契
    約條款，他方每無磋商變更之餘地，為使社會大眾普遍知法
    、守法，防止契約自由之濫用及維護交易之公平，而列舉四
    款有關他方當事人利害之約定，而為原則上之規定，明定「
    附合契約」之意義，及各款約定按其情形顯失公平時，其約
    定為無效。是該條第二款所謂「加重他方當事人之責任」，
    應係指一方預定之契約條款，為他方所不及知或無磋商變更
    之餘地而言，而所稱「按其情形顯失公平者」，則係指依契
    約本質所生之主要權利義務，或按法律規定加以綜合判斷有
    顯失公平之情形而言。本件上訴人御登公司依上訴人甲○○
    簽立之員工服務切結書第6條第1項內容請求給付賠償金，是
    否有效？經查：
  (一)系爭切結書第6條第1項約定：「乙方離職應遵守離職前一個
    月預告（專櫃主管及年資達一年以上的美容師須兩個月預告
    ）、填寫離職單、交付預領之業績獎金給甲方並完整交接，
    以利甲方即時進行招募、交接及結算預付業績獎金，若乙方
    違背本項規定，如「未按正常程序離職（無故棄職）」、「
    離職未做完整交接手續」等情事發生時，願無條件賠償甲方
    相當於離職前六個月薪資總額之賠償金做為因此所生商譽、
    管銷等損失或不利益；其中若未交付預領之業績獎金給甲方
    者，除應賠償該賠償金外，尚應返還預領之業績獎金給甲方
    。」
  (二)上訴人甲○○於任職上訴人公司期間，其工作內容為「化妝
    品之推銷及美容服務」；且是以其銷售產品金額之百分之30
    計算其薪資，並無固定底薪，此為兩造所不爭執。由此可知
    ，上訴人甲○○所任職務，僅是第一線之化妝品銷售人員。
    則其既非上訴人御登公司之管理幹部，亦非產品研發之技術
    人員，故屬公司營業秘密之企業經營策略或產品核心技術，
    上訴人甲○○根本無從接觸或知悉；又上訴人甲○○既只是
    第一線之化妝品銷售人員，且其薪資完全依照銷售業績計算
    ，則上訴人御登公司提供之職務訓練，至多僅是關於公司產
    品之一般資訊及基本銷售技巧而已。上訴人甲○○於任職上
    訴人公司期間，以其職務層級及工作內容，既然無法接觸或
    知悉上訴人之營業秘密或專門技術，則上訴人御登公司對上
    訴人甲○○之離職，即難認為有以競業禁止特約加以保護之
    利益存在，惟上訴人御登公司除有競業禁止條款與要求返還
    業績獎金外，並再加本件之賠償金；況上訴人甲○○於上訴
    人御登公司任職期間，既僅為第一線之化妝品銷售人員，且
    其薪資完全依照銷售業績計算，兩造間之勞僱契約，可謂僅
    在於產品之銷售及報酬之給付關係上，彼等之職務信賴依存
    程度並不高；且被上訴人是臨櫃銷售化妝品，其顧客之隨機
    性格強烈，故其離職行為，自難認為會對上訴人之客戶及商
    業情報形成大量篡奪之情事。上訴人甲○○離職後之從業行
    為，尚無認為具有顯著之背信性。
  (三)本件上訴人甲○○擔任美容師之職務，銷售大眾化之化妝品
    ，且於洽談工作之初，並未提及須簽立切結書，待被上訴人
    工作後近2年後，始行簽立，此為兩造所不爭，而其內容非
    但包含競業禁止及返還業績獎金外，尚竟要求上訴人甲○○
    無條件賠償甲方相當於離職前六個月薪資總額之賠償金，加
    重上訴人甲○○一方之責任，而未賦予上訴人御登公司何義
    務，改變雇傭契約雙方原平等地位，是以本院綜合判斷本件
    有顯失公平之情形。違反公共秩序，其約定應認為無效。故
    上訴人依該約定內容請求被上訴人給付賠償金，即無理由。
七、從而，上訴人御登公司主張上訴人甲○○離職後違反兩造約
    定，依員工服務切結書第6條第1項約定，應賠償其損害為不
    足採；上訴人甲○○抗辯該約定條款不當加重其責任，其情
    形顯失公平而為無效，尚屬可信。是則上訴人御登公司執此
    主張上訴人甲○○應給付違約金833,549元及自95年8月22日
    起至清償日止，按年息百分之5計算之利息，為無理由，應
    予駁回。原審所為上訴人甲○○敗訴之判決，於法尚有未洽
    ，自屬不能維持。其上訴論旨指摘原判決不當，求為廢棄改
    判，非無理由，爰判決如主文所示。至於原審所為上訴人御
    登公司敗訴之判決，雖非以此理由，然其結果並無二致，仍
    應予維持，應認為上訴人御登公司上訴無理由。
八、本件事證已臻明確，兩造其餘主張陳述及舉證，核與本件判
    決結果不生影響，爰不逐一論述，附此敘明。
據上論結，上訴人御登公司之上訴為無理由；上訴人甲○○之上
訴，為有理由，依民事訴訟法第385條第1項前段、第449條第1項
、第2項、第78條、第463條，判決如主文。
中    華    民    國    97    年    3     月    31    日
                  民事第五庭    審判長法  官  林陳松
                                      法  官  古金男
                                      法  官  鄭金龍
以上正本係照原本作成。
兩造均不得上訴第三審。
                                      書記官  陳振海
中    華    民    國    97    年    4     月    1     日
                                                      Ｍ


司法院資訊處製作；財團法人民間司法改革基金會備份。
